【裁判字號】    98,交聲,1509
【裁判日期】    980630
【裁判案由】    聲明異議
【裁判全文】
臺灣高雄地方法院交通事件裁定        98年度交聲字第1509號
原處分機關  交通部公路總局高雄區監理所
代  表  人  乙○○
異  議  人
即受處分人  甲○○
上列異議人即受處分人因違反道路交通管理處罰條例案件，對於
交通部公路總局高雄區監理所民國98年4 月22日所為之高監營裁
字第裁80-N00000000號裁決聲明異議，本院裁定如下：
    主  文
原處分關於罰鍰逾新臺幣壹萬玖仟伍佰元部分撤銷。
前項撤銷部分，不罰。
其餘異議駁回。
    理  由
一、原處分意旨略以：異議人即受處分人甲○○（下稱異議人）
    酒後駕駛車牌號碼9706-ME 號自用一般小客車，於民國96年
    2 月22日下午4 時6 分許，行經高雄縣梓官鄉○○○路與梓
    官路口時，因不勝酒力，與第三人蘇淑惠所駕駛之車輛發生
    交通事故（無人傷亡），經警測得其呼氣酒精濃度達每公升
    0.56毫克，超過規定標準濃度，而當場掣單舉發。爰於98年
    4 月22日依道路交通管理處罰條例（下稱道交條例）第35條
    第1 項第1 款之規定，裁處罰鍰新臺幣（下同）49,500元，
    並吊扣駕駛執照12個月，且施以道安講習。而異議人於98年
    4 月23日收受上開裁決書後，於98年5 月15日向原處分機關
    聲明異議，爰依法移送本院審理等情。
二、聲明異議意旨略以：異議人前開酒後駕車行為，業經臺灣高
    雄地方法院檢察署（下稱高雄地檢署）檢察官於96年3 月23
    日以96年度偵字第7457號為緩起訴處分，並命異議人向高雄
    市觀護志工協進會（下稱觀護協會）支付30,000元，異議人
    已於96年5 月15日繳納完畢。詎原處分機關復對同一酒後駕
    車行為，裁處罰鍰49,500元。爰依法聲明異議，請求撤銷原
    處分之其中罰鍰49,500元部分之處分（原處分有關吊扣駕駛
    執照12個月及施以道安講習部分未經異議）。
三、按受處分人不服公路主管機關所為之處罰，得於接到裁決書
    之翌日起20日內，向管轄地方法院聲明異議，道交條例第87
    條第1 項定有明文。又依道交條例第87條規定向管轄法院聲
    明異議之期間，自裁決送達之翌日起算，並得依法扣除在途
    期間，道路交通案件處理辦法第12條亦有明文。另道路交通
    案件處理辦法第12條規定交通案件聲明異議之在途期間扣除
    ，如當事人非居住於處罰機關所在之鄉、鎮、市（包括縣轄
    市、省轄市及院轄市），但居住於受理聲明異議案件法院之
    管轄區域者，依法院訴訟當事人在途期間標準第2 條第1款
    中之「地方法院在途期間」欄所載日數，扣除在途期間；當
    事人居住於高雄縣者，其在途期間為4 日，法院訴訟當事人
    在途期間標準第4 條第1 項第2 款、第2 條第1 項可供參照
    。經查，本件原處分機關於98年4 月22日以高監營裁字第裁
    80-N00000000號裁決裁處異議人上開處分後，交由郵政機關
    送達於異議人位於高雄縣橋頭鄉○○村○○路146 之24號之
    戶籍地址，於98年4 月23日由其同居人即異議人之子代收，
    異議人對該裁決不服，於98年5 月15日具狀向原處分機關聲
    明異議，聲明異議狀所載之地址亦為高雄縣橋頭鄉○○村○
    ○路146 之24號等情，有上開裁決書及其送達證書、聲明異
    議狀及其上公路總局高雄區監理所收文戳章、個人基本資料
    查詢結果各1 份在卷足參（見交通部公路總局高雄區監理所
    高監自字第0980022885號聲明異議移送卷《下稱移送卷》第
    1 至3 、7 、9 頁、本院98年度交聲字第1509號卷《下稱交
    聲卷》第8 頁），堪認高雄縣橋頭鄉○○村○○路146 之24
    號應為異議人之實際住居所。又原處分機關交通部公路總局
    高雄區監理所之所在地為高雄縣鳳山市○○路361 號，此有
    該所98年5 月18日高監自字第0980022885號函、記載該址之
    送達證書可證（見交聲卷第1 頁、移送卷第9 頁），亦堪認
    定。異議人既居住於高雄縣橋頭鄉，而非居住於原處分機關
    所在之高雄縣鳳山市，則依前開說明，自應加計在途期間4
    日，則其於98年4 月23日收受本件裁決書後，至遲得於98年
    5 月18日（原應於98年5 月16日屆滿，因該日為星期六，故
    以次星期一即98年5 月18日為末日）前提出異議，是本件異
    議人於98年5 月15日具狀向原處分機關聲明異議，自未逾前
    開法定期間，程序為合法，先予敘明。
四、次按汽車駕駛人，駕駛汽車經測試檢定酒精濃度超過規定標
    準者，處15,000元以上60,000元以下罰鍰，並當場移置保管
    該汽車及吊扣其駕駛執照1 年；因而肇事致人受傷者，並吊
    扣其駕駛執照2 年；致人重傷或死亡者，吊銷其駕駛執照，
    並不得再考領；汽車駕駛人有前開情形者，應接受道路交通
    安全講習，道交條例第35條第1 項第1 款、第24條第1 項第
    2 款固有明文。惟一行為同時觸犯刑事法律及違反行政法上
    義務規定者，依刑事法律處罰之。但其行為應處以其他種類
    行政罰或得沒入之物而未經法院宣告沒收者，亦得裁處之。
    前項行為如經不起訴處分或為無罪、免訴、不受理、不付審
    理之裁判確定者，得依違反行政法上義務規定裁處之，亦有
    行政罰法第26條規定甚明。其立法意旨在於，刑罰與行政罰
    同屬對不法行為之制裁，而刑罰之懲罰作用較強，故一行為
    同時觸犯刑事法律及違反行政法上義務規定時，依刑事法律
    處罰，即足資警惕，實無為一事二罰再處行政罰之必要。且
    刑事法律處罰，由法院依法定程序為之，較符合正當法律程
    序，應予優先適用。但罰鍰以外之沒入或其他種類行政罰，
    因兼具維護公共秩序之作用，為達行政目的，行政機關仍得
    併與裁處。準此，如刑事法律處罰與行政處罰之處罰目的、
    方式均相同，而依刑事法律處罰，即足資警惕時，即無再為
    行政處罰之必要。
五、再按刑事訴訟法第253 條之1 所指之緩起訴處分，其中檢察
    官命被告為金錢給付部分，法另明定得為民事強制執行名義
    ，受處分人因上開緩起訴處分而剝奪其財產權，該經被告同
    意之金錢給付義務實具有強制性及懲罰性。而緩起訴處分形
    式上固非如易科罰金，係以支付金錢作為自由刑之替代，惟
    緩起訴實為「暫時之不起訴」，如被告不能履行所附加之負
    擔，檢察官仍應撤銷緩起訴，並依法追訴。是倘被告履行經
    由緩起訴處分所附條件，即得免遭檢察官啟動聲請簡易判決
    處刑或起訴等程序，依此觀之，顯仍具有替代刑罰之效果，
    廣義而言，應屬前揭所稱之「實質刑事法律處罰」，而有行
    政罰法第26條第1 項一事不二罰規定之適用。且刑事訴訟法
    第253 條之1 第1 項係91年2 月8 日增訂，行政罰法則於94
    年2 月5 日公布，制定在後之行政罰法第26條第2 項既僅臚
    列「不起訴處分或無罪、免訴、不受理、不付審理之裁判確
    定者」，排除一事不二罰原則之適用，而未將「緩起訴處分
    」一併納入，應係立法者有意排除，而非法律漏洞。又緩起
    訴處分實質上既非不能證明行為人之犯罪事實，如命為支付
    一定金額之負擔，與實質受罰無異，自與上開行政罰法第26
    條第2 項列舉之不起訴處分等情形迥然有別，仍無從比附援
    引而為相同之處置。如若不然，則刑事被告如經法院循審判
    程序判處罰金或得以易科罰金之拘役或有期徒刑，無論受罰
    情形如何，均得以援用行政罰法第26條第1 項之規定，免於
    處以行政秩序罰之雙重不利益；至於藉由緩起訴處分而節省
    司法資源者，在基於實質懲罰目的而其財產權遭受剝奪之餘
    ，卻仍另須繳納一定金額之行政罰鍰，其結果勢必降低刑事
    被告接受緩起訴處分之意願，而反噬緩起訴處分替代繁複刑
    事審判程序之制度性機能。準此以言，行政罰法第26條第2
    項既未將緩起訴處分列舉其中，本於「例外規定從嚴解釋」
    之法理及前揭說明，自不能將條文中「不起訴處分」之範圍
    ，擴及於性質顯不相同之「緩起訴處分」。據此，道交條例
    第35條所規定之處罰，併有罰緩與吊扣駕照之處分，二者分
    屬行政罰法法理中對於過去違反義務行為處罰之秩序罰，及
    對於預防將來再犯危險之管制罰；而前者對於過去義務違反
    而為秩序罰之目的與刑事制裁所欲達到保護交通安全之目的
    相同，則為達成相同之目的，處以較重之刑事制裁為已足，
    自不得重複處罰。故如緩起訴處分已為被告應履行支付一定
    金錢之命令，而已依懲罰作用較強之刑事法律制裁後，即不
    得再依行政法為相同性質之處罰。
六、末依道交條例第35條第8 項之規定，汽車駕駛人駕駛汽車經
    測試檢定酒精濃度超過規定標準，同時違反刑事法律，經裁
    判確定處以罰金低於道交條例第92條第3 項（實指第4 項）
    所訂最低罰鍰基準規定者，應依本條例裁決繳納不足最低罰
    鍰之部分，核其性質，應屬行政罰法第26條第1 項之特別規
    定。而參諸前揭說明，命被告支付一定金額之緩起訴處分，
    性質上既屬行政罰法第26條第1 項之「刑事法律處罰」，為
    避免經法院裁判確定者，行政機關仍得裁決繳納差額；經緩
    起訴確定者，反不得裁決繳納差額之不合理差異，應認命被
    告支付一定金額之緩起訴處分確定者，亦有上開道交條例第
    35條第8 項規定之適用。
七、經查，異議人於前揭時、地酒後駕車，因發生交通事故，經
    警測得其呼氣酒精濃度達每公升0.56毫克之交通違規行為，
    同時涉犯刑法第185 條之3 公共危險罪嫌，經高雄縣政府警
    察局移送高雄地檢署檢察官偵查，經檢察官認以緩起訴處分
    為適當，遂於96年3 月23日以96年度偵字第7457號為緩起訴
    處分，命異議人向觀護協會支付30,000 元，緩起訴期間為1
    年，並經臺灣高等法院高雄分院檢察署（下稱高雄高分檢）
    檢察長於96年4 月23日以96年度上職議字第1609號處分書駁
    回再議而確定；而異議人已於96年5 月15日遵上開命令履行
    完畢等情，有前揭緩起訴處分書、高雄高分檢檢察長處分書
    、郵政跨行匯款申請書、酒精測試單各1 份附於上開偵查卷
    可稽，復有觀護協會98年6 月4 日高雄市觀志協字第098000
    07號函及所附收據1 紙、臺灣高等法院被告前案紀錄表1 份
    足參（見交聲卷第6 至7 、9 頁），並經本院依職權調閱上
    開偵查全卷審核屬實，堪可認定。次查，原處分機關於上開
    緩起訴處分期滿（97年4 月22日）後，復於98年4 月22日以
    異議人上開酒後駕車之同一行為，依道交條例第35條第1 項
    第1 款、違反道路交通管理事件統一裁罰基準表中「小型車
    駕駛人其吐氣所含酒精濃度超過每公升0.55毫克者，最低罰
    鍰基準為49,500元」規定，裁處最低罰鍰49,500元，並吊扣
    駕駛執照12個月，且施以道安講習（道安講習部分漏引道交
    條例第24條第1 項第2 款）等情，則有前開裁決書可參，同
    堪認定。而異議人上開駕駛汽車經測試檢定酒精濃度超過規
    定標準之交通違規行為，既同時觸犯刑法第185 條之3 公共
    危險罪，業經檢察官為上開緩起訴處分，命異議人向觀護協
    會支付30,000元確定，異議人已履行完畢，自已產生實質刑
    罰之效果。揆諸前揭說明，原處分機關就異議人上開交通違
    規行為，關於金錢裁罰部分，在異議人已受刑事法律制裁即
    30 ,000 元之範圍內，即不得重行裁罰。是本件原處分機關
    就罰鍰部分，僅得就不足最低罰鍰部分即19,500元（計算式
    ：00000 －00000 ＝19500） 為裁罰。
七、綜上所述，原處分機關對於異議人裁處罰鍰逾19,500元部分
    ，有違行政罰法第26條第1 項前段一事不二罰之規定，尚有
    未洽，應由本院將此部分之裁罰撤銷，並另為異議人不罰之
    諭知。至原處分機關就不足最低罰鍰部分即19,500元部分仍
    得裁處，異議人此部分之異議為無理由，應予駁回。另原處
    分機關裁處異議人吊扣駕駛執照12個月及施以道安講習部分
    ，均屬其他種類之行政裁罰，於法並無不合，且異議人並未
    就此提出異議，本院毋庸論列，附此敘明。
八、據上論斷，依道路交通案件處理辦法第19條、第20條前段，
    裁定如主文。
中    華    民    國    98    年    6     月    30    日
                  交通法庭  法  官  毛妍懿
以上正本證明與原本無異。
如不服本裁定，應於收受送達後5 日內向本院提出抗告狀。
中    華    民    國    98    年    6     月    30    日
                            書記官  林晏光


司法院資訊處製作；財團法人民間司法改革基金會備份。
